【裁判字號】    98,交聲,13
【裁判日期】    980206
【裁判案由】    違反道路交通管理處罰條例聲明異議
【裁判全文】
臺灣苗栗地方法院交通事件裁定            98年交聲字第13號
原處分機關  臺北市交通事件裁決所
異  議  人
即受處分人  乙○○
上列異議人即受處分人因違反道路交通管理處罰條例案件，對於
臺北市交通事件裁決所民國97年11月5 日所為北市裁罰字第22-E
00000000號之處分（原舉發案號：竹市警交字第E00000000 號）
，聲明異議，本院裁定如下：
        主  文
原處分撤銷。
乙○○不罰。
        理  由
一、按汽車使用吊銷、註銷之牌照行駛者，處汽車所有人新臺幣
    （下同）3,600 元以上10,800元以下罰鍰，並禁止其行駛，
    牌照扣繳之，道路交通管理處罰條例第12條第1 項第4 款、
    第2 項定有明文。惟按本條例之處罰，受舉發違反道路交通
    管理事件之受處罰人，認為受舉發之違規行為應歸責他人者
    ，應於舉發違反道路交通管理事件通知單應到案日期前，檢
    附相關證據及應歸責人相關證明文件，向處罰機關告知應歸
    責人，處罰機關應即另行通知應歸責人到案依法處理。逾期
    未依規定辦理者，仍依本條例各該違反條款規定處罰，道路
    交通管理處罰條例第85條第1 項亦規定甚明。
二、原處分意旨略以：異議人即受處分人乙○○所有車牌號碼KD
    -2195 號自用小客車為駕駛人賴忠緯於民國97年3 月14日7
    時30分許駕駛，行經新竹市西濱、美山連絡道口處，遭警舉
    發「使用註銷號牌行駛公路」之違規，依違反道路交通管理
    處罰條例第12條第1 項第4 款規定掣單舉發「使用註銷號牌
    行駛公路」違規；嗣因異議人未於應到案日期內陳述不服舉
    發，原處分機關遂於97年11月5 日依道路交通管理處罰條例
    第12條第1 項第4 款、第2 項及違反道路交通管理事件統一
    裁罰基準表規定，裁處異議人10,800元之罰鍰，並扣繳牌照
    等語。
三、聲明異議意旨略以：異議人乙○○因數次中風，不良於行，
    於94年時第四次發作成半癱重度肢體殘障之人，夫妻已分居
    兩地，小孩南部求學，出院後生活無法自理，便回鄉下與母
    親同住，轉進聖亞社區養護中心安養。持有之註銷車牌號碼
    KD-2195 號自用小客車放置於住家苗栗縣頭份鎮○○里○ 鄰
    ○○路462 號外圍停放。經收到違反道路交通管理事件裁決
    書2 紙，車子並未允許他人使用或借與他人，深感疑惑。此
    違規事實非異議人之同意或行為之誤，懇請免於裁罰或另行
    處置，以示公允等語云云。
四、經查：
（一）本件異議人即受處分人乙○○所有之車牌號碼KD-2195 號
      自用小客車，因逾期未參加定期檢驗，業經原處分機關於
      91年5 月21日註銷其牌照在案，為異議人所不否認，並有
      汽車車籍查詢表1 份在卷可參，是該車車牌確已繳銷，尚
      無疑義。又本件係由「賴忠緯」於97年3 月14日7 時30分
      許，駕駛上開車輛，行經新竹市西濱、美山連絡道口處，
      與車牌號碼MYQ-577 號重型機車發生交通事故，經新竹市
      警察局交通隊第三分隊員警到場處理並製作道路交通事故
      談話紀錄表，嗣因到場處理員警事後查詢異議人所有上開
      車輛牌照已註銷，遂逕行舉發「使用註銷號牌行駛公路」
      之違規，有新竹市○○○道故交通事故談話紀錄表、新竹
      市警察局交通隊第三分隊97年3 月16日竹市警交字第E000
      00000 號舉發違反道路交通管理事件通知單影本等各1 紙
      在卷足憑。觀諸上開通知單，其上載有駕駛人賴忠緯之姓
      名、性別、地址、出生年月日、身分證統一編號等年籍資
      料，足見本件違規事由應歸責於駕駛人賴忠緯甚明。
（二）再者，異議人於94年中風成半癱重度肢體殘障之人，系爭
      車輛即停放住處，並未同意由他人使用等情，有中華民國
      身心障礙手冊、重光醫院診斷證明書、苗栗縣私立聖亞社
      區養護中心證明書等各1 份附卷為證，次依證人即異議人
      之兄甲○○於本院調查時具結證稱：「（94年之後，本件
      車輛KD-2195 號自用小客車都是誰在使用？）沒有使用，
      擺在家裡」、「（97年3 月14日系爭車輛是誰在開？）一
      個叫做綽號『小寶』，名字叫賴忠緯」、「（車子怎麼會
      在賴忠緯那邊？）是我不知情借給他的，我不知道那輛車
      子是否還可以動，我就借給賴忠緯，賴忠緯是我朋友的朋
      友」、「（把車子借給賴忠緯這件事情乙○○是否知情？
      ）不知道」、「（你沒有告訴乙○○嗎？）沒有告訴乙○
      ○」、「（車子的牌照被註銷你是否知道？）我不知道」
      、「（車輛的相關事情是誰在處理的？）沒有人處理，因
      為乙○○的戶籍原來是在岡山，他生病以後才把戶籍遷回
      來苗栗，車子的問題有何書面資料我們都不知道，也沒有
      處理過，我們最近已經去辦理報銷了。」等語（見本院98
      年1 月20日訊問筆錄）；復衡諸社會常情，中風生病之事
      無法預料，本件並不能期待異議人就其所有之車輛，事先
      做好處理，因此，本件足認異議人所辯與事實相符，堪屬
      可採。
（三）又異議人雖未於應到案日期前，檢附相關證據及應歸責人
      相關證證明文件到案依法處理，逾越道路交通管理處罰條
      例第85條第1 項之規定乙節，依道路交通管理處罰條例第
      85條第1 項規定之文義，受處分人「逾期未依規定辦理」
      之效果，係處罰機關「仍依本條例各該違反條款規定處罰
      」，並未指發生失權之效果。且觀諸上開規定修正之立法
      理由，亦未表示逾期未告知即生失權效果。況若舉發通知
      單送達受處分人時，已逾通知單所定之到案期日，則因未
      符合道路交通管理處罰條例第85條第1 項規定，即未生失
      權之效果。如此一來，將使有無失權之效果取決於舉發通
      知單送達之遲速，如送達在到案期日前者，即生失權效果
      ；送達在到案期日後者，即不生失權效果，顯失公平。如
      採肯定說之見解，無異剝奪受處分人得舉證免罰之權利，
      應有法律明文始能為之（臺灣高等法院暨所屬法院97年法
      律座談會刑事類提案第41號決議意旨可資參照）。是本件
      異議人收受上開違規舉發通知單後，於通知單上所載97年
      3 月14日應到案日期前，本得依上開規定向處罰機關即原
      處分機關陳述意見，並提出認為應歸責之駕駛人賴忠緯之
      相關資料及證明文件，申請轉罰。雖異議人遲至97年11月
      5 日始向原處分機關提出聲明異議狀，有該聲明異議狀1
      份附卷可按，並於本院調查時陳述系爭車輛係由賴忠緯駕
      駛，故異議人並未遵期依上開轉罰規定辦理，以資認定，
      然如上述，異議人逾期申請轉罰，仍不生實體法上失權之
      效果，其既主張本件應歸責於駕駛人賴忠緯，本院自應為
      實體上之審酌。
（四）綜上，本件雖係關於車輛所有人之處罰，但其違規事由應
      歸責於車輛駕駛人「賴忠緯」業如前述，自應依法處罰車
      輛駕駛人「賴忠緯」，原處分機關未斟酌是否有可歸責於
      車輛駕駛人之情形，遽以車輛所有人即異議人為裁罰對象
      ，尚有未洽。異議人既未實際保管、使用該車，原處分機
      關仍對異議人為上開裁處，即難認為允當，是本件異議意
      旨為有理由，自應由本院將原處分撤銷，諭知異議人不罰
      ，以期適法。至於賴忠緯於前揭時、地使用已註銷之牌照
      行駛之違規行為，應由原處分機關另為適法之處理，附此
      敘明。
五、據上論斷，應依道路交通案件處理辦法第20條前段，裁定如
    主文。
中    華    民    國    98    年    2     月    6     日
                  交通法庭  法  官  林卉聆
以上正本證明與原本無異。
如不服本裁定應於送達後5 日內向本院提出抗告狀。
                            書記官  楊慧萍
中    華    民    國    98    年    2     月    6     日


司法院資訊處製作；財團法人民間司法改革基金會備份。
